臺灣高等法院民事判決　　　　　　　　98年度建上易字第40號
上　訴　人　羅淑真
訴訟代理人　沈宏裕律師
被上　訴人　倪永泉
訴訟代理人　鄭文玲律師
上列當事人間給付工程款等事件，上訴人對於中華民國98年10月
6 日臺灣臺北地方法院97年度建字第60號第一審判決提起上訴，
被上訴人則為訴之追加，本院於100 年10月18日言詞辯論終結，
判決如下：
    主  文
原判決不利於上訴人部分廢棄。
前項廢棄部分，被上訴人在第一審之訴及其假執行之聲請均駁回
。
被上訴人追加之訴及其假執行之聲請均駁回。
第一審訴訟費用關於命上訴人負擔部分，及第二審訴訟費用，均
由被上訴人負擔。
    事實及理由
一被上訴人在原審起訴主張：兩造於民國（下同）95年12月14日
  簽訂室內裝潢工程合約書（下稱系爭契約），由伊承攬上訴人
  在臺北市○○路○段255巷26號房屋（下稱系爭房屋）之室內裝
  修工程（工作範圍按兩造確認之估價單工程明細及工程平面圖
  ），約定總價新台幣（下同）380 萬元，嗣因上訴人要求變更
  設計而有追加工項（即上訴人於96年4月10日簽認如原審卷1第
  49至69頁所示變更設計圖所示），伊均依約施作，但上訴人卻
  拒絕確認追加工程之估價單，並禁止伊之人員進場施工，伊乃
  依民法第507 條規定解除尚未施作部分之承攬契約，爰依系爭
  契約請求上訴人給付承攬報酬722,075 元等語。聲明求為：
  (一)上訴人應給付被上訴人722,075 元，及自起訴狀送達翌日起
  至清償日止按年息5%計算之利息；(二)願供擔保，請准宣告假執
  行。
二上訴人抗辯：系爭契約為統包工程契約，被上訴人不得另請求
  追加工程報酬，縱有追加工項，被上訴人得請求之追加工程款
  亦僅241,310 元；被上訴人施作屋頂，因偷工減料與施工不良
  ，導致嚴重漏水並毀損其他裝潢，經伊於96年4 月23日通知被
  上訴人修補，被上訴人未置理，爰依民法第227條第1項準用遲
  延給付規定，請求被上訴人賠償「CFC 樓板施作RC樓板建築工
  程」費用703,115元、「工程重作裝修工程」費用392,783元，
  並與被上訴人於本件主張之承攬報酬債權抵銷；被上訴人從未
  催告伊為協力行為，其不得依民法第507 條規定終止或解除系
  爭契約，系爭契約既仍存在，被上訴人於完工前，不得請求工
  程款等語。
三原審判命上訴人應給付被上訴人530,824元，及自97年1月31日
  起至清償日止按年息5%計算之利息，並為附條件之准免假執行
  宣告，另駁回被上訴人其餘之訴及假執行聲請。被上訴人對於
  敗訴部分未聲明不服。上訴人對於敗訴部分，提起上訴，聲明
  求為：(一)原判決不利於上訴人部分廢棄；(二)前項廢棄部分，被
  上訴人在第一審之訴及其假執行之聲請均駁回。被上訴人則答
  辯聲明求為：上訴駁回。
四被上訴人於第二審追加請求權基礎不當得利法律關係（見本院
  卷第60、79頁）。上訴人對於此訴之追加無異議，而為本案之
  言詞辯論，依民事訴訟法第255條第2項規定，視為上訴人同意
  追加，則依同法第446條第1項本文，准予被上訴人為訴之追加
  。（被上訴人於第二審主張追加民法第507條第2項請求權基礎
  ，嗣撤回之，見本院卷第32、51、79頁）。
五得心證之理由：
(一)被上訴人主張：兩造於95年12月14日簽訂系爭契約，由伊承攬
  系爭房屋之室內裝修工程，上訴人已給付工程款220 萬元，伊
  亦已施作部分工程，嗣伊於96年5月2日以存證信函要求上訴人
  於5 日內確認修改設計圖樣後之工程數量、價格，但上訴人未
  置理，伊再於96年5 月17日發存證信函予上訴人，內載「台端
  既無法確認變更追加工程款新台幣100 多萬元，且因台端阻擾
  本人所僱請之工人進入現場施工..本人自得依民法第507 條之
  規定解除本件工程合約..」等語，業據被上訴人提出系爭契約
  、存證信函（原審卷1第7至25頁），並為上訴人所不爭執，堪
  予採信。
(二)被上訴人主張：伊已完成系爭契約原定工作其中總價為
  2,140,088 元部分工作，又伊已完成之追加工程，總價為
  590,736 元等語。上訴人則抗辯：系爭契約為統包工程契約，
  不發生所謂追加工程報酬；原審卷2第138頁明細表所示係因可
  歸責於被上訴人之事由，施作錯誤，而為補救措施，不得另計
  報酬；原審卷2第139頁明細表所示係被上訴人同意自行吸收之
  費用等語。查：
1.被上訴人主張之事實，業經原審囑託臺北市室內設計裝修商業
  同業公會鑑定確認，有該公會以98年6 月8 日(98)設平會字第
  980064號函提出之鑑定報告書可稽（原審卷1 第202至281頁。
  該鑑定報告書第2頁記載追加金額592,716 元，但於附件1所載
  追加工程部分之總金額應為590,736元，可見第2頁之記載錯誤
  ）。
2.上訴人抗辯：兩造合意刪除系爭契約附件估價單備註關於「以
  上所估以單價為準，數量實做實算」之記載（見原審卷1第9頁
  ），可見系爭契約為統包工程契約等語如可採，則被上訴人施
  作該估價單所示各工項，報酬計算當不致因實作數量多寡而有
  所增減。惟查，上開鑑定報告書之附件一記載編號1-1、1-2、
  2、5、8、9、10、15、19-4、19-35、B1-1、B1-6、B1-11、1F
  -2、1F-3、1F-19、2F-6、2F-7 工項之實作數量少於系爭契約
  附件估價單所定數量，均按數量差額計算工程款合計380,660
  元（6,900+3,625+41,000+44,800+56,400+30,400+20,500+
  36,400+630+3,150+17,625+7,800+4,800+25,100+2,800+
  38,530+6,600+ 33,600）後，按其75%（即285,495元）扣減原
  定工程之工程款，如依上訴人之抗辯，此部分工程款應無須扣
  減，再加計上訴人對於鑑定報告書記載之「工程追加項目」，
  同意應屬於追加工程及其應給付追加工程款為241,310元（原
  審卷2第130頁。明細見原審卷2第137頁），以上合計被上訴人
  得請求之工程款為526,805 元。反之，上開鑑定報告書之附件
  一記載編號19-2、19-3、B1-2、B1-6工項之實作數量多於系爭
  契約附件估價單，均按數量差額計算工程款合計7,280元（
  1,200+580+2,750+ 2,750）後，按其75%（即5,460元）增加原
  定工程之工程款，如依上訴人之抗辯，此部分工程款應無須增
  加，再加計上訴人爭執鑑定報告書記載之「工程追加項目」中
  不屬於追加工程及不應追加工程款349,426元（590,736-
  241,310），及上訴人以原審卷2第138、139頁明細表抗辯應扣
  減之工程款23,600元、11,031元，合計僅389,517 元。可見依
  上訴人之抗辯計算其應支付原工程及追加工程之工程款總額，
  反而較被上訴人所主張按該鑑定結果定上訴人應支付之工程款
  數額為高，上訴人所辯顯無礙於被上訴人之請求，本院爰不予
  贅述。
3.綜上，被上訴人主張其已完成之工作（包括原定及追加工作）
  總價為2,730,824 元（2,140,088+590,736）為可採，扣除上
  訴人已支付220萬元，被上訴人依系爭契約得請求上訴人給付
  工程款530,824元。
(三)按民法第507 條規定，工作需定作人之行為始能完成者，而定
  作人不為其行為時，承攬人得定相當期限，催告定作人為之；
  定作人不於上開期限內為其行為者，承攬人得解除契約。查被
  上訴人主張：上訴人拒絕確認追加工程款，並將原放置特定地
  點供施工人員自行取用開啟系爭房屋大門進入施工的鑰匙拿走
  ，及指示社區管理員禁止伊之人員進場施工，伊自得依民法第
  507 條規定解除系爭契約關於未施作部分云云。上訴人則否認
  不為協力行為。經查：
1.依系爭契約第4 條「付款辦法」之約定（見原審卷1第8頁），
  被上訴人於全部工程完成時，始得請求上訴人給付追加工程款
  ，是被上訴人不得以上訴人未給付追加工程款為由，拒絕施作
  追加工程。再依系爭契約第8 條約定：「甲方（即上訴人）對
  於本工程如因變更設計而數量有增減時對於增減部分之單價悉
  以本合約所訂價單計算加減之。」（見原審卷1 第17頁），被
  上訴人施作追加工程後，得依該約定計算請求上訴人給付追加
  工程款，可見被上訴人完成承攬工作，無需上訴人事先確認追
  加工程款。故被上訴人以上訴人拒絕確認追加工程款為由，主
  張依民法第507 條規定解除契約，難謂有據，應不生解約之效
  力。
2.被上訴人未舉證證明上訴人指示社區管理員禁止其之人員進場
  施工之事實，此部分主張難以採信。又上訴人固自認其將原放
  置特定地點供被上訴人之施工人員自行取用開啟系爭房屋大門
  進入施工的鑰匙拿走，惟上訴人抗辯：被上訴人無故停工，伊
  以新店五峰郵局板橋61支郵局第77號存證信函催告被上訴人復
  工，並通知被上訴人前來施工時，以電話通知伊開門，該信函
  於96年4 月24日到達被上訴人等語，業據上訴人提出存證信函
  、回執（原審卷2第230頁；本院卷第71頁）為證，並為被上訴
  人所不爭執，被上訴人復未舉證證明收到上開信函後，曾通知
  上訴人前來開門讓工作人員進入施作之事實，尚難謂上訴人不
  為協力行為，則被上訴人執此主張依民法第507 條規定解除契
  約，為無理由，亦不生解約之效力。
3.綜上，被上訴人主張解除系爭契約，於法不合，上訴人受領被
  上訴人所完成工作之法律上原因未消滅，則被上訴人主張本於
  不當得利法律關係，請求上訴人返還因其完成工作所得之利益
  530,824元及其利息，為無理由，不應准許。
(四)上訴人抗辯：被上訴人主張依民法第507條規定解約為不合法
  ，系爭契約仍存在，依系爭契約第4條約定，被上訴人未完成
  系爭工程，不得依系爭契約請求上述工程款530,824元云云。
  惟查，上訴人提出台北古亭郵局第1381號存證信函，顯示上訴
  人於96年6月23日對被上訴人主張依民法第495、502條解除（
  真意為終止）系爭契約，並表示因被上訴人未完成工程，迫使
  其另行雇工接續施作等語（本院卷第156、157頁）。再揆之上
  開臺北市室內設計裝修商業同業公會之鑑定報告書第17、22、
  23、26、28、37、39所附照片及說明有部分工作係由他人施作
  等語（原審卷1第220、225、226、229、231、240、242頁），
  及本院於99年8 月11日勘驗現場，查知系爭房屋室內裝潢已大
  致完成，有勘驗筆錄（本院卷第111至113頁）可稽。堪認上訴
  人以上開信函終止系爭契約後，已另行雇工接續完成系爭房屋
  之裝潢工程，被上訴人顯無繼續履行系爭契約所定工作義務之
  可能，自得依系爭契約請求上訴人就被上訴人已完成之工作部
  分結算並給付工程尾款，故上訴人此部分抗辯為不可採。
(五)上訴人抗辯：被上訴人施作之2 樓屋頂有瑕疵，導致漏水並毀
  損室內裝潢，經伊於96年4 月23日通知被上訴人修補，被上訴
  人未置理，伊得依民法第227條第1項準用遲延給付規定，請求
  被上訴人賠償「CFC樓板施作RC樓板建築工程」費用703,115元
  、「工程重作裝修工程」費用392,783 元，並與被上訴人於本
  件主張之承攬報酬債權抵銷等語。被上訴人否認有上開瑕疵存
  在，並為時效抗辯。查：
1.依上訴人提出台北古亭郵局第1381號存證信函、照片（原審卷
  2 第216至222、267至272頁；本院卷第156、157頁），及被上
  訴人提出台北杭南郵局第4020號存證信函（原審卷1 第25至28
  頁），顯示系爭房屋之2 樓屋頂漏水至室內，致室內裝潢受潮
  毀損，經上訴人於96年6 月23日發函通知被上訴人謂「本人..
  於96年4 月23日催告台端前來修補瑕疵..因台端施工品質粗劣
  ，造成嚴重漏水、損壞及不堪使用之瑕疵，台端遲未於催告期
  間內完成修補，迫使本人必須另行雇工修繕..」，被上訴人則
  於96年6 月28日發函回應「本人施工品質並無任何瑕疵等問題
  ，台端所稱本人施工品質粗劣，漏水等情事，完全是台端之藉
  詞..」，但未否認上訴人曾於96年4 月23日催告其修補漏水瑕
  疵之事實。堪認上訴人抗辯被上訴人施作之2 樓屋頂有漏水瑕
  疵，致毀損室內裝潢，經上訴人於96年4 月23日催告被上訴人
  修補，被上訴人並未修補等語為真正。
2.臺北市室內設計裝修商業同業公會於上開鑑定報告書第50頁記
  載被上訴人所施作「風厝CFC預鑄板外牆防水施工」項目之「
  施作未達效果，致使目前四處漏水」（原審卷1第253頁）。該
  公會就上開所謂瑕疵原因，以99年6月18日(99)設平會字第990
  0061號函提出補充鑑定報告書，記載「(一)CFC 預鑄板係混和輕
  質骨材（陶粒）、水泥、砂、發泡劑澆置成塊後內夾鋼絲網而
  成之產品..其材料特性兼具實心（耐衝擊）、抗震、防火、隔
  音、隔熱、可釘掛、質輕..吸音、防潮、抗凍、經久耐用等多
  項優點，為理想的隔間牆材料。(二)工程上，CFC 預鑄板多使用
  於室內分間牆（隔間）、配合鋼骨施作於樓地板、樓梯板等，
  如施作於斜屋頂需配合鋼瓦，如施作於外牆需配台烤漆三明治
  板或烤漆鋼板施作，這些為比較常見之施作工法。(三)CFC 預鑄
  板雖具防潮功能，但不具防水功能，更何況其施作方式為企口
  組裝拼接方式而為之，拼接處易產生龜裂，因此應審慎評估避
  免施作於平坦之屋頂板及外牆，縱然表面施作了地磚或壁磚仍
  不具防水作用..(四)本案於2樓屋頂板（即3樓露臺），整修時將
  原有RC結構斜屋頂全數拆除，改以12.5 公分C型鋼（雙拼焊接
  ）為其主要結構橫樑，其上組裝覆蓋CFC 預鑄板，再於其表面
  施作高分子防水膠＋玻纖網..最後於其表面（即3 樓露臺地坪
  ）貼30X30版岩磚。試想C型鋼結構本為塑性結構而非剛性結構
  ，由於其跨距長，於其上活動時易產生振動，而覆蓋之樓板又
  是一塊一塊拼接之預鑄板..時日久之一定是由接合處裂縫產生
  雨水滲漏。更何況C 型鋼結構為塑性結構，其上承受預鑄板、
  水泥砂、地磚之自重，於材料特性上，必然自中心點產生向下
  之橈曲（凹陷），如此一來演變成頂點固定端（即靠女兒牆一
  端）產生拉力（必然龜裂），中心點處產生壓力（必然凹陷而
  積水），那雨天時，戶外下大雨室內下小雨自當不用再懷疑了
  。..漏水處原告（即被上訴人）曾經自行以高壓灌注發泡膠之
  方式修補漏水問題..吾人以為無法修補..顧及其結構安全及其
  耐久性，仍應考慮以RC結構方式施作為首選。」（本院卷第85
  至90頁）。足見系爭房屋之2 樓屋頂發生漏水瑕疵，原因為被
  上訴人施作該屋頂，所採用12.5 公分C型鋼（雙拼焊接）為結
  構橫樑，其上組裝覆蓋CFC 預鑄板，再於其表面施作高分子防
  水膠及玻纖網之工法並不適當，則上訴人抗辯因可歸責於被上
  訴人之事由，致為不完全給付，被上訴人應依民法第227條第1
  項規定，負債務不履行責任等語，尚非無據。
3.被上訴人主張：伊在2樓屋頂地坪舖設20X20石英磚，於停工時
  尚未完工，臺北市室內設計裝修商業同業公會第一次鑑定前，
  上訴人已雇工拆除伊舖設之地磚，重新舖設30X30 地磚，故上
  開漏水瑕疵可能係重新施工所致云云。惟查，上開補充鑑定報
  告書業已說明漏水係因被上訴人採用12.5公分C 型鋼（雙拼焊
  接）為結構橫樑，在其上組裝覆蓋CFC 預鑄板，再於其表面施
  作高分子防水膠及玻纖網之工法施作該屋頂，無法防水所致，
  縱然在表面再施作地磚或壁磚，仍無法具有防水功能，換言之
  ，漏水瑕疵之發生，與上訴人重新舖設地坪地磚無關，被上訴
  人此部分主張委無可取。
4.被上訴人主張：上開補充鑑定書記載「鋼筋混凝土結構之屋頂
  板及外牆，結構強度及密度都比CFC 預鑄板來的強，仍無法避
  免防水施作」，可見RC鋼筋混凝土結構無法避免漏水，並無防
  水功能，而必須在表面施作防水工程，故伊採用上述工法並無
  不當云云。惟查，臺北市室內設計裝修商業同業公會鑑定認為
  被上訴人所採用之工法不當，已說明係因C 型鋼為塑性結構、
  跨距長，於其上活動時易產生振動，且在其上覆蓋CFC 預鑄板
  之重量會使C型鋼自中心點向下橈曲，而從頂點固定端（即靠
  女兒牆一端）產生拉力導致凹陷而積水，CFC 預鑄板又係以企
  口組裝拼接方式施作，雨水會從接合處裂縫滲漏所致，被上訴
  人雖在CFC 預鑄板表面施作高分子防水膠及玻纖網，亦無法排
  除上開漏水原因。故被上訴人以RC鋼筋混凝土結構上仍須施作
  防水工程為由，主張其採用之工法並無不當云云，無可憑採。
5.臺北市室內設計裝修商業同業公會鑑定認為修補2 樓屋頂漏水
  瑕疵，必須拆除原結構，改以RC結構方式施作。本院囑託臺北
  市建築師公會鑑定此拆除重作並回復室內裝潢原狀所需費用，
  該公會以99年12月20日99（十五）鑑字第2596號函提出鑑定報
  告書，記載「拆除原有屋頂樓板結構體改以RC結構施作時，因
  需拆除、廢料運棄、施作模板支撐、配筋、配管、灌漿及養護
  、屋頂防水、面磚、室內粉刷等建築工程，勢必破壞現有裝修
  美觀及使用價值，故本鑑定係以影響範圍內拆除重新裝修為前
  提，將工程項目分成「CFC 樓板改作RC樓板建築工程」及「2F
  重作裝修工程」，其費用評估概為1,265,762元」（即「CFC樓
  板改作RC樓板建築工程」費用703,115 元，「2F重作裝修工程
  」費用392,783 元，加計10%管理費109,590元及5%稅金60,274
  元，合計1,265,762元）（本院卷第137頁、鑑定報告書外放）
  ，此為兩造所不爭執，堪予憑採。按民法第227條第1項規定「
  因可歸責於債務人之事由，致為不完全給付者，債權人得依關
  於給付遲延或給付不能之規定行使其權利。」、第229條第2項
  規定「給付無確定期限者，債務人於債權人得請求給付時，經
  其催告而未為給付，自受催告時起，負遲延責任。」。次按遲
  延履行債務之當事人，若於催告所定期間仍不給付者，相對人
  得請求不履行之損害賠償（最高法院18年上字第2449號判例意
  旨參照）。經查，本件因可歸責於被上訴人之事由，致為不完
  全給付（即被上訴人施作2 樓屋頂，因採用之工法不當，致發
  生漏水瑕疵），經上訴人於96年4 月23日催告被上訴人修補，
  但被上訴人未於相當期間內為修補，上訴人自得依民法第 227
  條第1項準用上開遲延給付之法律效果，請求被上訴人賠償上
  述修補及回復原狀所需費用1,265,762元。
6.按民法第337 條規定，債之請求權雖經時效而消滅，如在時效
  未完成前，其債務已適於抵銷者，亦得為抵銷。經查，依民法
  第514條第1項規定，上訴人本於民法第227條第1項規定，對被
  上訴人之1,265,762 元損害賠償請求權，因該瑕疵（即不完全
  給付）發見後一年間不行使而消滅。被上訴人係於96年4 月間
  停工退場，經上訴人於96年4 月23日催告被上訴人修補瑕疵，
  被上訴人未於相當期間內修補，上訴人嗣於96年6 月間對被上
  訴人為終止系爭契約之意思表示，並另行雇工接續完成系爭房
  屋之裝潢工程，可見上訴人之損害賠償請求權時效應自96年 6
  月間起算，於97年6月間完成。又上訴人於96年6月間對被上訴
  人為終止系爭契約之意思表示，並另行雇工接續完成系爭房屋
  之裝潢工程時，被上訴人得依系爭契約請求上訴人就其已完成
  之工作部分結算給付工程尾款530,824 元。故上訴人對被上訴
  人之損害賠償請求權在時效未完成前，該債權已適於與被上訴
  人之承攬報酬債權抵銷，則即令被上訴人主張上訴人行使損害
  賠償請求權時，該請求權之時效業已完成乙節為可採，揆之前
  揭規定，上訴人仍得以該債權抵銷被上訴人之承攬報酬債權。
7.綜上，上訴人依民法第227條第1項準用上開遲延給付之法律效
  果，得請求被上訴人賠償1,265,762 元。而上訴人抗辯以該債
  權抵銷被上訴人之承攬報酬債權530,824 元，並無不合，該承
  攬報酬債權即因抵銷而全部消滅，則被上訴人主張依系爭契約
  ，請求上訴人給付530,824 元及其利息，為無理由，不應准許
  。
六綜上所述，被上訴人在原審主張本於系爭契約，請求上訴人給
  付530,824元，及自97年1月31日起至清償日止按年息5%計算之
  利息，為無理由，應予駁回。其假執行之聲請失所附麗，應併
  予駁回。原審為上訴人敗訴之判決，並為假執行之宣告，自有
  未洽。上訴意旨就此部分指摘原判決不當，求予廢棄改判，為
  有理由。又被上訴人在第二審主張本於不當得利法律關係，請
  求上訴人為同一給付，亦為無理由，應予駁回。其假執行之聲
  請亦失所附麗，應併予駁回。
七兩造其餘攻擊、防禦方法及提出之證據，經本院審酌後，認於
  判決結果無礙，爰不一一論述。
八據上論結，本件上訴人之上訴為有理由，被上訴人追加之訴為
  無理由，依民事訴訟法第450條、第78條，判決如主文。
中    華    民    國   100    年    11    月    15    日
                  民事第四庭
                        審判長法  官  張劍男
                              法  官  彭昭芬
                              法  官  翁昭蓉
正本係照原本作成。
不得上訴。
中    華    民    國   100    年    11    月    16    日
                              書記官  張淑芬